最高法院刑事判決　　　　　　九十四年度台上字第一七七一號
　　上訴人　台灣高等法院台南分院檢察署檢察官
　　被　告　甲○○
上列上訴人因被告業務過失致人於死案件，不服台灣高等法院台
南分院中華民國九十一年五月十六日第二審判決（九十一年度上
訴字第三二九號，起訴案號：台灣台南地方法院檢察署九十年度
偵字第六五四九號），提起上訴，本院判決如下：
    主  文
上訴駁回。
    理  由
按刑事訴訟法第三百七十七條規定，上訴於第三審法院，非以判
決違背法令為理由，不得為之。是提起第三審上訴，應以原判決
違背法令為理由，係屬法定要件。如果上訴理由狀並未依據卷內
訴訟資料，具體指摘原判決不適用何種法則或如何適用不當，或
所指摘原判決違法情事，顯與法律規定得為第三審上訴理由之違
法情形，不相適合時，均應認其上訴為違背法律上之程式，予以
駁回。本件檢察官上訴意旨稱：(一)依被告甲○○於偵查中供稱：
「（問：是否與聯伸工業股份有限公司【下稱聯伸公司】訂契約
？）承攬修理石綿瓦片，是和我訂約，我再另請工人去承作。」
、「（問：為何未搭設安全網？）我們小本經營，沒有錢去買網
子，只放板子。」、「（問：何時開始請李耀勝？）民國八十九
年十一月三十日開始來做，但他不是我去找的，是我的工人黃輝
煌打電話去找臨時工。」、「（問：李耀勝工作內容？）他是小
工，若我們須要材料，他就拿給我們。」。又證人即聯伸公司董
事長李金袍於偵查中證稱：「（問：修理石綿瓦片是何人發包？
）我是聯伸公司董事長，我是負責人，廠房石綿瓦是甲○○承包
，是後我去瞭解才知道。」（分別見相字卷第四四頁反面、四五
頁正反面）。及卷附之被告與聯伸公司所具名之估價單上載有：
「一每日四個工人，單價新台幣（下同）二千五百元、金額一萬
元。二大約十日以內完成，材料無包括在內。三鐵皮、石綿瓦等
材料一切屋主自付、自購或由工匠代購以便修補。四開工先付工
資五萬元，以便代購材料或發放工資，完工後由結算扣除。五代
叫工匠、監工管理費、為完工後總工資一成」等內容，被告就指
派僱用工人人數及工作內容均可自主決定，且於開工時先由聯伸
公司支付五萬元，由被告代購材料或由被告代為發放工資，均由
被告自主決定，完工後再結算由工程款扣除等情，果被告與聯伸
公司所訂立者係僱傭契約，被告僅係聯伸公司所僱用之其中一位
工人，在該公司之管理監督範圍內，為該公司付出勞務，向該公
司取得報酬。至鐵皮、石綿瓦等材料之採購及工程之監工管理事
宜，與被告無關，該公司根本無須與被告約定由屋主（指該公司
）自購或代購及於開工時由該公司先付工資五萬元，以便被告代
購材料或發放工資，完工後由結算扣除及為該工程監工並取得總
工資一成之監工管理費。參上觀之，足見被告與聯伸公司係訂立
承攬契約，雙方約定被告在十天內完工，該公司於完工後給付報
酬（工人按日計酬，每人二千五百元，公司於開工時給付五萬元
，由被告決定作為工資或代購材料之費用，於完工時由結算扣除
）；上開材料由公司自購或由被告代購，如由被告代購材料，該
公司於開工時先付被告五萬元，該公司應付被告僱用之工人每日
工資二千五百元，如開工時公司所付之五萬元充作工人之工資，
仍於完工時由結算扣除，至為明顯。否則，雙方僅係僱傭關係，
被告與其他工人於開工時均未付出勞務，該公司豈有先行發放工
資五萬元之理？是被告既係承攬本件工程，即係勞工安全衛生法
所稱之雇主，自應盡注意採取安全措施，以維護所僱用勞工安全
之義務，竟疏未注意致勞工李耀勝於施工中不慎踏破石綿瓦，自
屋頂摔落地面死亡，被告自應負擔刑責，始為適法。乃原審對被
告與證人即聯伸公司負責人李金袍所為上開不利之供述（即被告
與聯伸公司係承攬關係）何以不足採信，並未於判決內說明其理
由。且對上開估價單記載所顯示者，應係承攬契約之內容，原審
認為係僱傭契約之內容，不惟有判決理由不備之違法，且判決有
違經驗及論理法則。(二)原審依被告於第一審及原審審理中之供述
，認被告代訂材料，付錢由聯伸公司直接付予廠商，顯與上開估
價單所記載雙方約定「鐵皮、石綿瓦等材料一切屋主自付、自購
或由工匠代購以便修補；開工先付工資五萬元，以便代購材料或
發放工資，完工後由結算扣除。」略有出入；究竟應以何者為可
採，原審並未就該公司於開工時給付之五萬元，依估價單之記載
，仍可供作被告代購材料之用，而被告有無以支付代購材料之費
用，或全部將之作為工資，亦即於完工時由結算中所扣除之項目
係代購材料費或工資？調查明白，此與被告究係承攬人或係聯伸
公司之受僱人及被告應否負刑責至有關係，遽認為被告與聯伸公
司係僱傭關係，難謂無應於審判期日調查之證據而未予調查之違
法云云。
惟查原判決以公訴意旨略以：甲○○以承攬搭建石綿瓦工程為業
，為從事營造業務之人。於八十九年十一月二十八日，向聯伸公
司承攬台南縣永康市○○○路二八四號「廠房屋頂」整修工程。
於八十九年十一月三十一日起，透過林開興所設宏華勞工股務中
心，以每日一千七百元（含林開興佣金二百元），僱用被害人李
耀勝為石綿瓦整修臨時工人，並僱用黃翬煌、李昭良及陳勇成等
人共同整修石綿瓦。甲○○應注意，並能注意，僱用勞工於石綿
瓦等材料構築屋頂作業時，為防止勞工踏穿墜落，應於屋架上設
置適當強度及寬度在三十公分以上踏板或裝設防護網，暨對在高
度二公尺以上高處作業勞工有墜落之虞者，應使勞工確實使用安
全帶、安全帽及其他必要防護具，以防止墜落所引起危害，竟疏
未注意而未採取上開措施，致被害人李耀勝於八十九年十二月二
日上午十時許，在離地面六點五公尺石綿瓦屋頂作業時，行走間
不慎踏穿石綿板，自屋頂墜落地面，致李耀勝顱骨骨折合併內出
血、頭頸撞傷，送醫急救後不治死亡。因認甲○○涉犯刑法第二
百七十六條第二項業務過失致人於死罪云云。經訊據被告堅不承
認有上開過失致人於死之犯行，辯稱：伊與聯伸公司間法律關係
，不是承攬，而是僱傭關係，且現場監工是聯伸公司廠長余鑫山
，伊同時也是受聯伸公司僱用的臨時工，祇不過因伊年紀太大，
所以其他臨時工同意讓伊在地面接應材料，並且工資由伊代為領
取而已；至材料訂購，是由伊代訂，付錢是由聯伸公司直接給付
，所以伊不是向聯伸公司承攬本件工程承攬人等語。經查：本件
負責監督現場工程施工進度者，係由聯伸公司廠長余鑫山負責，
而非由被告負責一情，已據與被害人同於現場工作臨時工黃翬煌
、陳勇成於第一審時供稱：現場係由聯伸公司廠長余鑫山監工，
且施工應如何施作，以配合工程進度，亦均是由聯伸公司廠長余
鑫山指示，現場工人均為臨時工，工資是由甲○○代領而已等語
（見第一審卷第二五頁）。足認本件對現場災害防止具有期待可
能性者，應為聯伸公司，而非被告。又本件工程非承攬契約關係
，被告與被害人李耀勝及其他臨時工，均僅需提供勞務，即可賺
取工資，論其性質，核屬僱用關係，而非如承攬關係，注重一定
工作結果完成。此觀乎卷附估價單上約定：聯伸公司在工程尚未
開始前，即於開工時需事先支付工資五萬元，可以推知（見原審
卷第五二頁）。如被告與聯伸公司間為承攬關係，則於承攬工作
尚未完成前，豈有可能聯伸公司即先給付被告工程款？再者被告
與聯伸公司代表人即廠長余鑫山間契約，不論是否形諸於書面，
純就本件契約實際履行情形而觀察，估價單上載明被告利潤為一
成，即僅收取代為「僱用臨時工」代辦費而已，至其他費用，包
括被告在內，所有人均為聯伸公司受僱臨時工人，其工資，資深
師傅二人（每人每日二千五百元）、助手二人（每人每日一千五
百元），被告年歲已大，故為一千五百元左右，其餘則歸被告為
聯伸公司代辦尋找臨時工及協力廠商之費用，且被告對工程進行
無指揮權，以及對工程品質要求無特定性等情，本件雙方契約性
質，確為僱傭契約，而非承攬契約，殆可確認。職是被告辯稱：
伊並非雇主，不應負責等情，堪以採信。此外有行政院勞工委員
會南區勞動檢查所九十年一月四日函附職業災害報告書一份在卷
可憑（見相驗卷第二八至三七頁）。依該委員會職業災害報告書
，其主旨亦指出，本件雇主並不包括被告，而係聯伸公司。是本
件不得僅以被告代聯伸公司尋找臨時工及代向廠商訂購整修屋頂
材料，即認定被告與聯伸公司間雙方為承攬契約，而課予被告應
負承攬人責任。又本件被告每日亦與其他臨時工相同，需在工地
現場工作，始能領得工資，業據證人黃翬煌於第一審證稱：因被
告年紀較大，且在地面亦需要有人幫渠等遞送相關工具，因此被
告也同在工地現場工作等語（見第一審卷第二六頁）。證人黃翬
煌所供，核與被告自承：原先是想找三個人，再加上伊共四人來
作聯伸公司「屋頂修補」工程，但因伊年紀太大，所以後來又多
找一個人，至伊則不須到屋頂上面修補石綿瓦，而專門負責地面
物品及工具傳遞工作等語互核相符（見第一審卷第二六頁）。可
認被告與聯伸公司間應非屬承攬關係。又本件依聯伸公司廠長即
證人余鑫山於原審供稱：本件工程，是我拜託甲○○替我去換石
綿瓦，材料由我們公司購買，我們公司不知要購買什麼，請甲○
○代訂，材料送來後，由他們工人點收，我們公司就付錢給材料
商等語（見原審卷第三八頁，第一審卷第二七頁）。核與被告於
第一審所供：整修材料訂購，是由伊代訂，付錢是由聯伸公司直
接給付廠商等情相符。顯見本件被告與聯伸公司非承攬關係，而
應屬聯伸公司所僱用，與其他臨時工均處於相同地位，自不得要
求被告對其他臨時工安全，擔負注意義務。是本件被告要無業務
上注意義務違反，此外復查無其他積極證據，足資證明被告確有
公訴人所指業務過失致人於死部分之犯行，認第一審以被告此部
分之犯罪，尚屬不能證明，諭知被告無罪之判決，於法並無不合
，予以維持，駁回檢察官在第二審之上訴，已詳述其證據取捨及
判斷之理由。原判決所為論述，核與卷證資料相符，從形式上觀
察，並無違背法令之情形。按證據之取捨及判斷，俱屬事實審法
院之職權，苟無違背證據法則，自不能指為違法。原判決認公訴
人所舉證據，不足以證明被告有本件業務過失致人於死之犯行，
維持第一審諭知被告無罪之判決，駁回檢察官在第二審之上訴，
如上已詳述其證據取捨及判斷之理由，上訴意旨就本件被告與聯
伸公司間所訂本件系爭工程，爭執並非僱傭關係而係承攬關係等
情，為原審已審酌，屬事實審證據取捨及判斷之範圍，原判決已
詳述其證據取捨及判斷之理由，核與證據法則並無違背，為其職
權之適法行使，自不能指為違法。又原審雖未傳訊證人即聯伸公
司負責人李金袍及就本件系爭工程所訂估價單之內容，調查其究
為承攬或係僱傭關係，然查並不足以影響全部事實之判斷，而可
認於原判決之主旨有影響，上訴意旨此部分之指摘，亦非適法之
第三審上訴理由。應認檢察官關於業務過失致人於死部分之上訴
，違背法律上之程式，予以駁回。又原判決維持第一審以被告被
訴違反勞工安全衛生法第五條第一項第五款、第三十一條第一項
之規定部分，犯罪不能證明，諭知被告無罪之判決，駁回檢察官
此部分在第二審之上訴，查上開部分係屬不得上訴第三審之案件
，檢察官就此部分一併提起上訴，自非法之所許，應併予駁回。
據上論結，應依刑事訴訟法第三百九十五條前段，判決如主文。
中　　華　　民　　國　九十四　年　　四　　月　 十四 　日
                      最高法院刑事第六庭
                          審判長法官  莊　登　照
                                法官  洪　明　輝
                                法官  黃　一　鑫
                                法官  魏　新　和
                                法官  林　秀　夫
      本件正本證明與原本無異
                                      書  記  官
中　　華　　民　　國　九十四　年　　四　　月　二十一　日
                                                Ａ
